【裁判字號】    90,上易,2504
【裁判日期】    900905
【裁判案由】    恐嚇等
【裁判全文】
臺灣高等法院刑事判決                            九十年度上易字第二五四號
    上  訴  人
    即  被  告  丙○○
右上訴人因恐嚇等案件，不服臺灣士林地方法院八十九年度易字第一００一號，中華
民國九十年五月二十四日第一審判決（起訴案號：臺灣士林地方法院檢察署八十九年
度偵字第八三六五號、第八七七九號）提起上訴，本院判決如左：
    主  文
上訴駁回。
    事  實
一、丙○○前因搶奪、恐嚇等案件經判刑確定，應執行有期徒刑三年三月，前於假釋
    付保護管束期間（業經檢察官撤銷保護管束，於臺灣臺北監獄執行中），猶不知
    悔改，基於概括之犯意，意圖為自己不法所有由其獨自一人或與綽號「十三」之
    陳山盛（未經公訴人起訴，另由臺灣士林地方法院治安法庭審理）基於犯意之聯
    絡，共同意圖為自己不法之所有，以言詞恫嚇之手法，於下列所示之時、地，先
    後向他人，要索金錢，致渠等其中之人心生恐懼，而交付金錢：
    (一)、八十九年七月間某日下午二、三時許，丙○○至臺北市○○○路台南旅社，
        故意穿短褲露出刺青，態度兇惡，向負責人曾秀卿自稱「是北門口逢貴弟弟
        說車子壞掉，要借三千元」等語，使曾秀卿心生畏懼，將其隨身僅餘之新臺
        幣（下同）二百元交付予丙○○，丙○○收受後，即揚言不還錢等語後離去
        。
    (二)、八十九年七月底某日晚上八、九時許，丙○○復至臺北市○○○路台南旅社
        ，故意穿短褲露出刺青，態度兇惡，向在場負責人吳世燦恫稱：「是北門口
        逢貴弟弟，說三部車子在外面要加油，要借三千元，車上有傢伙，要讓吳世
        燦見識見識等語」，致吳世燦心感恐懼而交付五百元，丙○○猶嫌少，又恫
        嚇稱：「東西不拿出來你們不知厲害，要搗毀現場」云云，吳世燦心感害怕
        ，不得已，再交付五百元予丙○○，丙○○收受金錢後仍稱「錢太少，不歸
        還」。
    (三)、八十九年九月間某日，丙○○至臺北市○○○路二六三號之藥店，以兇惡之
        態度，自稱北門幫份子，開口向該店負責人之妻鄭葉素杏恫稱：「欲借款五
        千元」，經鄭葉素杏陳稱僅餘一、二千元，丙○○則表示亦可以，鄭葉素杏
        甚感害怕，乃交付二千元予丙○○。
    (四)、八十九年九月中旬某日，丙○○復至上開藥店，態度兇惡，自稱北門幫份子
        ，掀開褲管露出刺青，向鄭葉素杏索借五千元，鄭葉素杏見其來勢兇兇，心
        生畏怖，不得已再交付一千元予丙○○。
    (五)、八十九年十月初某日，丙○○又至上開藥店，以同樣手法，向該藥店負責人
        鄭倫甫（其妻鄭葉素杏亦在場）索借金錢，鄭倫甫亦心生恐懼，不得已交付
        一千五百元予丙○○。
    (六)、八十九年十月中旬某日，丙○○再至上開藥店，甫進門，即以同樣手法，向
        該藥店負責人鄭倫甫之母鄭張秀枝（鄭倫甫、鄭葉素杏均在場）強借五千元
        ，鄭張秀枝不堪丙○○多次強索金錢，當場拒絕，丙○○即持行動電話佯裝
        對外通話，怒稱：「不借給錢要找幾個小弟來，到店裡來照顧照顧」等語，
        使鄭張秀枝、鄭倫甫、鄭葉素等人甚感害怕，鄭張秀枝即打電話報警，丙○○見已報警，即氣忿急速離去，而未得逞。
    (七)、八十九年九月二日下午八時許，丙○○至台北市○○區○○路一號「快可利
        」店內，以兇惡之態度及口氣，向負責人乙○○恫稱：「其缺錢要借錢回桃
        園，尚有幾個朋友在計程車等」，乙○○甚感害怕，即應稱：若缺車錢要回
        桃園，願付車錢。丙○○即稱：尚要至他處。在場之店員甲○○勸乙○○，
        ，無須理會丙○○，丙○○見狀，即恫稱：「其為天道盟分子，身上帶槍」
        等語，乙○○益生恐懼，即交付三百元予丙○○。（該店之鄰居聽聞丙○○
        帶槍，即速報警，員警迅速抵達後，即在該店附近查獲丙○○，並扣得該三
        百元。）
    (八)、嗣丙○○經臺灣士林地方法院檢察署檢察官於八十九年九月三日釋回後，仍
        再於八十九年九月七日凌晨一時許，與綽號「十三仔」之陳山盛（未經公訴
        人起訴，另由臺灣士林地方法院治安法庭審理），二人均藉酒使氣，至台北
        市○○街一七九號三樓「獅城旅社」櫃檯前，由陳山盛向女服務員戊○○恫
        嚇要索三千元，陳稱：「他是十三，是否認識他及阿隆，不給錢店不要開，
        要殺你們，要把你從三樓丟下去」等語，丙○○則越入櫃檯，陳山盛即令丙○○作勢將戊○○丟到樓下，致戊○○心生恐懼，拿取抽屜內之現金二千元
        交付丙○○，丙○○收受後即交予陳山盛，陳山盛嫌過少，隨手即把錢丟回
        櫃台，並多次揚言，欲將戊○○丟至樓下，適有巡邏警車途經該處，丙○○
        與陳山盛聽聞警笛鳴聲，渠二人誤為員警趕至，隨即悻然離去，而未得逞。
    (九)、八十九年九月八日二十二時三十分許，丙○○復獨自至「獅城旅社」，向「
        獅城旅社」女服務員戊○○、經理丁○○要索金錢，經戊○○、丁○○拒絕
        ，丙○○即站在櫃台旁辱罵穢言，態度很兇惡，使戊○○、丁○○均甚感害
        怕，適有客人至櫃檯，丙○○惟恐事發及報警，未索得金錢即速離去。
    (十)、八十九年九月九日二十三時四、五十分許，丙○○再至「獅城旅社」，態度
        兇惡向戊○○、經理丁○○恐嚇陳稱：「昨日是否報警抓我，給錢不然就要
        殺你」等語，使戊○○、丁○○心生畏懼，丁○○即從櫃檯抽屜取出五百元
        ，交付予丙○○，丙○○猶嫌不足，再向丁○○要索金錢，丁○○虛應並藉
        機拖延，趁機報警，丙○○察覺有異，即速離去，為趕至之員警在「獅城旅
        社」一樓捕獲，並扣得該五百元。
二、丙○○另於八十九年九月六日夜間，在台北縣三重市○○路「名華大旅社」對面
    ，拾獲己○○於八十九年九月六日下午遺失之元信證券開戶印鑑證明、荷蘭銀行
    匯票、建弘證券公司申購書各一紙等物，即意圖為自己不法之所有，將上開物品
    侵占據為己有。
三、嗣丙○○為警於八十九年九月九日晚間十一時五十分許在「獅城旅社」一樓查獲
    。除扣得其向「獅城旅社」要索所得之五百元現鈔外，並於八十九年九月十日十
    時十分許警訊時，復在其身上查獲己○○於八十九年九月六日下午遺失之元信證
    券開戶印鑑證明、荷蘭銀行匯票、建弘證券公司申購書各一紙等物。
四、案經台北市政府警察局士林分局、大同分局移送臺灣臺北地方法院檢察署檢察官
    偵查起訴。
    理  由
一、訊據被告堅決否認有右揭恐嚇取財犯行，辯稱：（一）其確有於前開時、地至吳
    世燦、曾秀卿夫婦及鄭葉素杏、鄭倫甫夫婦所經營旅社、商店，係因肝病須住院
    ，向渠等借錢。（二）八十九年九月二日下午，伊有喝酒醉，是不詳姓名朋友載
    伊去臺北市○○區○○路一號「快可利」店內，伊當時不知向被害人講甚麼話，
    另一被害人便將伊帶到旁邊，稱不要與女人計較，並塞給三百元，伊便離開，伊
    當時意識不清，誤認乙○○係伊好友阿前，後來乙○○靠過來將手伸入伊口袋，
    伊迷迷糊糊就離去，隨後即被警察查獲，到了派出所伊才知口袋有三百元云云。
    （三）在八十九年九月七日和綽號十三仔之陳山盛喝酒後去旅社（指獅城旅社）
    時已經酒醉不知人事，去旅社向被害人拿錢，伊均不知情云云，又辯稱：被告事
    後（指八十九年九月九日）至獅城旅社，欲向被害人解釋，服務員突取出五百元
    置於櫃台，伊拿起欲問明原委，員警即從旁出現逮捕云云（四）被害人己○○之
    印鑑證明、荷蘭銀行匯票、建宏證券申購書係伊於八十九年九月六日於臺北縣三
    重市名華旅社對面拾獲的，隔日即為警察查獲，並未侵占該物云云。
    惟查：
    （一）右揭事實，非惟迭據被害人曾秀卿、吳世燦、鄭葉素杏、甲○○、乙○○
          、丁○○、戊○○、己○○等人分別於警訊、偵查及原審中指述綦詳，且
          經證人甲○○結證屬實，並有該恐嚇取財所得之三百元、五百元之贓物領
          據及己○○之元信證券開戶印鑑證明、荷蘭銀行匯票、建弘證券公司申購
          書影本各一紙（原本發還己○○）在卷可資佐證。
    （二）被害人曾秀卿、吳世燦、鄭葉素、乙○○、丁○○、戊○○等人於被要索
          財物前，均不認識被告丙○○，業據渠等分別於警訊、偵查及原審中供承
          在卷，準此，若非被告丙○○以兇惡之言詞、舉動等相恐嚇，將加惡害於
          被害人等之生命、身體，而使渠等心生畏懼，渠等豈會平白無故交付金錢
          予素未謀面之被告。
    （三）被害人丁○○於警訊中陳稱：「丙○○有喝酒，但是我可以深信他沒有喝
          酒醉，因為在警方查獲前與查獲後宛若二人，查獲前他口齒清晰，還會在
          我要保全按鈴時看櫃檯，向我恐嚇脅迫說『你是按什麼，是不是要報警察
          』而且還不時看樓梯及通道有無人員進來，還會不斷催說拿錢快一點，所
          以我敢斷定他沒有喝醉」等語（八十九年度偵字第八七七九號卷二八頁）
          且證人甲○○、乙○○於原審證稱：被告至「快可利」店內，態度及口氣
          兇惡要索金錢，聞不出身上有酒味等語，證人即查獲之台北市政府警察局
          士林分局文林派出所員警謝嘉旭、蘇俊吉於原審證稱：「我們當時正在鄰
          近路口處理車禍，接到無線電通報稱有民眾報案，該處有持槍恐嚇案件，
          我即趕赴現場，經詢朱呂（指甲○○、乙○○）二人，確定有此事，即經
          朱呂二人指認後，即在離店二、三十公尺處，依法查獲正在行走之被告，
          被告依當時詢答之情形，應屬正常，有無喝酒，我無印象，我問他是否有
          帶槍及有向被害人借錢，被告回答稱因身上沒錢，所以有向被害人借錢，
          被告當時身上聞不出有酒味」等語（原審九十年五月三日筆錄），證人即
          製作被告警訊筆錄之文林派出所員警鍾金房證稱：製作筆錄時，被告稱不
          認識被害人（指甲○○、乙○○），精神狀態並無語無倫次之情形等語（
          原審九十年四月十七日筆錄），顯見被告於向被害人恐嚇要索金錢時，其
          精神狀態並無異狀，雖被告丙○○有疑似酒精性精神病、酒精依賴及酒精
          性肝炎等病症，有臺北市立陽明醫院診斷書在卷可按，然被告向多數被害
          人恐嚇要索金錢時，其精神狀態並無意識喪失或不清之情形，已如前述，
          故被告雖有嗜酒成性之惡習，尚不足以推論被告為本件犯行時，已因飲酒
          致其精神狀態陷於意識喪失或不清之程度，是上開診斷書要難據為被告有
          利之事證。
    （四）被害人己○○之元信證券開戶印鑑證明、荷蘭銀行匯票、建弘證券公司申
          購書各一紙，係員警於八十九年九月十日十時十分許訊問被告時，在其身
          上查獲，此有警訊筆錄在卷可稽，則被告所稱翌日即為警查獲，來不及交
          警申報拾獲遺失物云云，是否屬實，已非無疑，況被告自承係於八十九年
          九月六日夜間，在台北縣三重市○○路「名華大旅社」對面，拾獲上開物
          品，則其於為警查獲前，尚有數日可向警申報，竟不為之，反據上開遺失
          物為己有，顯見其係基於為自己不法之所有之意圖而侵占遺失物，是被告
          辯稱其無侵占云云，洵無足採。至被告另請求傳喚被害人等與其對質云云
          ，惟查被告已自承有在前揭時間至上開場所，且如前所述，其犯行迭據被
          害人等指述綦詳，而眾被害人均不認識被告自與被告素無嫌怨，殊無設詞
          誣攀之理，渠等指訴應堪信實，本案事證業臻明確，核無再傳被害人對質
          必要，附此敘明。
綜上所述，被告丙○○上開辯解，均係臨案飾卸之詞，不足採信，本案事證明確，被
告犯行足堪認定。
二、核被告所為，係犯刑法第三百四十六條第一項之恐嚇取財既遂罪、同條第一項、
    第三項之恐嚇取財未遂罪、第三百三十七條之侵占遺失物罪，被告所犯編號(八)之
    恐嚇取財未遂罪犯行與陳山盛彼此間，有犯意聯絡及行為分擔，均為共同正犯，
    另被告所犯編號(九)、(十)恐嚇取財犯行，同時向「獅城旅社」女服務員戊○○、經
    理丁○○恫嚇要索金錢部分，係一行為觸犯數罪名，屬想像競合犯，應從一重處
    斷。被告丙○○所為數恐嚇取財既遂、未遂行為，時間緊接，所犯罪名相同，顯
    係出於概括之犯意為之，為連續犯，爰依刑法第五十六條之規定以恐嚇取財既遂
    論以一罪，並加重其刑。又被告丙○○所犯上開恐嚇取財行為，除編號(七)至(十)之
    恐嚇取財行為外，其餘均未經公訴人予以起訴，惟此部分與起訴部分，有連續犯
    之裁判上一罪關係，為起訴效力所及，本院自得併予審理。被告所犯上開恐嚇取
    財罪與侵占遺失物罪，犯意各別，構成要件不同，應併合處罰。原審以上訴人罪
    證明確，適用刑法第五十六條、第三百四十六條第一項、第三百三十七條、第五
    十一條第十款、第四十二條第二項、罰金罰鍰提高標準條例第一條前段、第二條
    ，審酌被告之品行、犯罪之動機、目的、手段、所生危害及犯罪後之態度等一切
    情狀就恐嚇取財部分，處有期徒刑壹年陸月，就侵占遺失物部分處罰金參仟元，
    並就其所犯侵占遺失物罪部分，諭知易服勞役之折算標準。認事用法均無不合，
    量刑亦屬適當，上訴論旨，猶執陳詞，空言否認犯罪，指摘原判決不當，為無理
    由，應予駁回。
據上論斷，應依刑事訴訟法第三百六十八條，判決如主文。
本案經檢察官蔡薰慧到庭執行職務。
中    華    民    國      九十    年      九        月        五        日
                              臺灣高等法院刑事第八庭
                                  審判長法  官  蔡  秀  雄
                                        法  官  沈  宜  生
                                        法  官  楊  炳  禎
右正本證明與原本無異。
不得上訴。
                                        書記官  廖  素  花
中    華    民    國      九十    年      九        月        六        日
附錄：本判決論罪科刑法條全文
刑法第三百三十七條
意圖為自己或第三人不法之所有，而侵占遺失物、漂流物或其他離本人所持有之物者
，處五百元以下罰金。
刑法第三百四十六條
意圖為自己或第三人不法之所有，以恐嚇使人將本人或第三人之物交付者，處六月以
上五年以下有期徒刑，得併科一千元以下罰金。
以前項方法得財產上不法之利益，或使第三人得之者，亦同。
前二項之未遂犯罰之。


司法院資訊處製作；財團法人民間司法改革基金會備份。
